【裁判字號】    87,訴,375
【裁判日期】    890217
【裁判案由】    偽造文書等
【裁判全文】
臺灣新竹地方法院刑事判決                          八十七年度訴字第三七五號
    公  訴  人  臺灣新竹地方法院檢察署檢察官
    被      告  丁○○
    選任辯護人  路春鴻
                陳詩文
右列被告因偽造文書等案件，經檢察官提起公訴（八十七年度偵緝字第六六號），本
院判決如左：
    主  文
丁○○連續意圖為自己不法之所有，以詐術使人將本人之物交付，累犯，處有期徒刑
柒月。
    事  實
一、丁○○曾於民國八十二年間，因賭博案件，經本院判處有期徒刑五月確定，於八
    十二年九月十日易科罰金執行完畢，詎仍不知悔改，因身為附表編號二至五號四
    個互助會之會首，且與不知情之己○○合組附表編號一之互助會（詳如附表編號
    一所示），明知自己在外負債及被他人倒會共達六、七百萬元，無力清償債務，
    竟意圖為自己不法之所有，並基於概括之犯意，連續：
（一）先利用戊○○不認識己○○，平日均由其代收、代繳會款，且如附表編號一之
      互助會係採外標制，活會會員每次均繳交一萬元，不易察覺之機會，於八十五
      年四月十日之開標日，以打電話向會首己○○表示欲代戊○○以二千五百元之
      價格競標之方法，冒標戊○○所參加如附表編號一所示之互助會一會，使不知
      情之己○○交付當次之得標金額共三十七萬七千九百五十元；
（二）又利用戊○○與其妻甲○○二人參加其為會首之如附表編號二所示互助會共二
      會，且其二人先前，均未標得應分別為該會尾二會之機會，於八十六年八月一
      日及同年九月一日開標後收取各死會會員之會款後，均未交付予戊○○，待戊○○向其催討時則佯稱其有急用要先告借，待房子賣出後會還款，使戊○○不
      疑有他而答應借錢，惟嗣後並未處理；
（三）繼於八十五年五月十日、同年月十五日及八十六年一月二十日，連續起三個詳
      如附表編號三至五所示之互助會共三會，並分別發給會員戊○○、甲○○、乙○○、庚○○及丙○○等人會員人數不一致、會員亦有異之互助會會單，使戊○○等五人均不疑有他而如期繳交活會會款；
    嗣於八十六年九月底，丁○○因負債過重、周轉不靈而宣佈倒會並逃逸無蹤時，
    戊○○、甲○○、乙○○、庚○○及丙○○等人始知受騙，戊○○、甲○○二人
    共受有八十五萬二千九百元之損害，庚○○及其妻丙○○二人共受有六十一萬零
    九百元之損害，乙○○則受有三十七萬二千元之損害。
二、案經戊○○、甲○○、乙○○、庚○○及丙○○等人訴由臺灣新竹地方法院檢察
    署檢察官偵查起訴。
    理  由
一、訊據被告丁○○固不否認有上開起會、向告訴人戊○○借會錢及發給不同會單予
    會員乙情，並坦認與告訴人戊○○、甲○○、乙○○、庚○○及丙○○等五人結
    算後的確尚欠告訴人戊○○夫婦共八十五萬二千九百元、欠告訴人庚○○夫婦共
    六十一萬零九百元、告訴人乙○○則有三十七萬二千元之事實，惟矢口否認有何
    詐欺告訴人等之情事，辯稱：關於附表編號一的互助會，伊從未冒戊○○之名義
    標會，又事實一（二）所載之部分伊確實有向告訴人戊○○借會，且伊原本也打
    算賣房子還錢，但因所賣得的錢被其他債權人拿去所以無法給付，至於交付給會
    員的會單不一致係因為常有會員臨時要加入或退出，伊發新的會單時卻忘記把舊
    的收回云云。然查，右揭事實業據告訴人戊○○、甲○○、乙○○、庚○○及丙○○等五人於偵、審時指述歷歷，且有各會會單在卷可憑，其中：(1)關於附表編
  號一的互助會，係由被告與會首己○○各找一些會員合組，並由找來人數較多之
    己○○擔任會首，被告並以「范鳳嬌」之名義入會，雙方面的會員間均互不認識
    ，平日係由被告與己○○二人各自收齊該期之會錢後再透過彼此轉交會錢予得標
    人乙情，業經被告自白在卷，並經證人己○○於偵查中及本院審理時結證屬實；
    且證人己○○並證稱：此會剛開始時，我的朋友都不太缺錢，幾乎都是被告那邊
    的人（即會單上編號二十四號以後）先得標，每次都是被告打電話說他的朋友某
    某人要標，就以他說的金額得標，且八十六年九月份時，被告說他無法再付會錢
    ，但他那邊的會員均已得標等語。經核對附表編號一之互助會會單（附於八十七
    年度偵字第一五一號偵查卷第十頁）與證人己○○所提供該會詳細得標記錄（附
    於本院審理卷內）：會單上編號三十號之告訴人戊○○，確實於第十三次開標日
    即八十五年四月十日，以二千五百元之名義得標，而會單上編號二十四至三十八
    號之會員（即被告所找來之人），均已在八十五年九月十日開標時全部標得，再
    核對得標金額，由證人己○○所找來的會員幾乎均係以底標一千二百元得標，而
    透過被告得標者，得標金均為底標之二至三倍，有上開互助會會單及得標記錄附
    卷可稽，被告所辯未冒標戊○○會款一詞，顯不足採。(2)再查，被告丁○○於事
    實一（二）所載之附表編號二之互助會尾二會即八十六年八月一日、八十六年九
    月一日二次開標並收取會款後，在未先徵得告訴人戊○○之同意即逕自周轉使用
    ，迨戊○○找其取回錢時才表示要向其借錢一詞，為被告所不否認，雖被告辯稱
    其在賣房子之後定會還錢予告訴人並提出其所有、座落於新竹市○○段一二三六
    地號之不動產買賣契約書及土地謄本等件（均附於八十七年度偵緝字第六六號偵
    查卷）表示其並未詐欺告訴人戊○○。惟被告在向告訴人借款當時自己已負債累
    累卻未告知告訴人，且其所提供之上開房地上原亦還有四百八十萬元之抵押權尚
    未清償，且被告之債權人不僅告訴人戊○○一人，被告向告訴人戊○○借款時應
    已知自己並無清償借款之能力而仍欺瞞之，且上開房地所賣得之價金亦確未用以
    清償其向告訴人戊○○所借之款項，是被告所辯未詐欺告訴人戊○○乙詞，洵無
    足取。(3)復查，被告雖又辯稱其所發出的會單內容不一致係因為常有會員臨時要
    加入或退出，伊發新的會單時卻忘記把舊的收回才會造成，然同一個告訴人乙○○所收受卷附之二份附表編號五之互助會會單均相同，但與其他告訴人所提出則
    不同，有告訴人分別提出之互助會會單數份在卷可佐，且若果真係會員嗣後有變
    動，被告理當於發新會單時告知各會員，或者至少也應該在新會單上註明更易情
    形，而被告實際上均未為之，是被告應確係在急思金錢周轉下才會在短時間內連
    續起附表編號三至五號之互助會企圖藉以周轉無誤。綜上所述，本件事證已臻明
    確，被告之詐欺犯行堪以認定，應予依法論科。
二、核被告丁○○所為，係犯刑法第三百三十九條第一項之詐欺取財罪。被告先後多
    次詐欺犯行，時間緊接、手法雷同，所犯係犯罪構成要件相同之罪，顯均係基於
    概括之犯意反覆為之，應依刑法第五十六條連續犯之規定論以一罪，並依法加重
    其刑；又被告一個冒標告訴人戊○○會款之行為，使數個活會會員交付財物，侵
    害數法益，為想像競合犯，應依刑法第五十五條規定從一重處斷。末查，被告丁○○曾於八十二年間，因賭博案件，經本院判處有期徒刑五月確定，於八十二年
    九月十日易科罰金執行完畢，有臺灣新竹地方法院檢察署刑案資料查註紀錄表及
    本院被告全國前案紀錄表各一份在卷足參，其於前案執行完畢後五年以內再犯本
    件有期徒刑以上之罪，為累犯，依刑法第四十七條規定加重其刑，並遞加之。爰
    審酌被告因自己周轉不靈，竟企圖招會而以會養會，終至無力償還欠款，造成告
    訴人多人受害，幸其至本院審理時已與告訴人均達成和解，有和解書一份在卷可
    憑，其應已知悔悟，惟因其犯本案係為累犯已如前述，不符合宣告緩刑之要件等
    一切情狀，量處如主文所示之刑。
三、至於公訴意旨另認被告丁○○冒告訴人「戊○○」、「甲○○」二人名義標會之
    部分，另犯有刑法第二百十六條、第二百十條之行使偽造私文書罪嫌部分，惟查
    ，起訴事實並未敘明被告係以如何方法冒標會款，經本院調查後，認被告雖卻有
    冒標情事，但係以打電話告知之方法（事實一〈一〉）或原本即應係尾會之告訴
    人得標毋庸冒標（事實一〈二〉），無從認定被告有公訴意旨所指之行使偽造私
    文書犯行，此部分不證明被告犯罪，此外復查無其他積極證據足資認定被告有公
    訴人所指之犯行，原應對被告為無罪之諭知，惟公訴意旨認此部分與前開有罪部
    分有牽連犯之裁判上一罪關係，爰不另為無罪之諭知；且既無偽造之「戊○○」
    或「甲○○」二人之署押，本院亦無從予以沒收，附此敘明。
四、據上論斷，應依刑事訴訟法第二百九十九條第一項前段，刑法第五十六條、第三
    百三十九條第一項、第五十五條、第四十七條，罰金罰鍰提高標準條例第一條前
    段，判決如主文。
本案經檢察官許麗美到庭執行職務。
中      華      民      國    八十九    年      二      月     十七     日
                                  臺灣新竹地方法院刑事第一庭
                                        法      官  遲  中  慧
右正本證明與原本無異。
如不服本判決，應於判決送達後十日內向本院提出上訴狀( 應附繕本 )，上訴於
臺灣高等法院。
                                        書  記  官  龔  柏  萃
中      華      民      國    八十九    年      二      月     十七     日
附  表：
┌──┬───────┬────┬──────┬──────┬─────┐
│編號│起  迄  時  間│會員人數│金        額│ 底標及標制 │備      註│
├──┼───────┼────┼──────┼──────┼─────┤
│ 一 │八十四年三月十│三十八人│一萬元      │底標：一千二│此會會單上│
│    │日至八十七年四│        ││      百元；│之會首為「│
│    │月十日        │        │            │採外標制、  │己○○」，│
│    │              │        │            │            │實際上由被│
│    │              │        │            │            │告找十五人│
│    │              │        │            │            │，會首找二│
│    │              │        │            │            │十三人一同│
│    │              │        │            │            │組成，其中│
│    │              │        │            │            │被告以「范│
│    │              │        │            │            │鳳嬌」之名│
│    │              │        │            │            │義入會    │
├──┼───────┼────┼──────┼──────┼─────┤
│ 二 │八十四年七月一│十九人  │一萬元      │底標：一千元│會首：范蓮│
│    │日至八十六年九│        │            │採內標制、  │嬌        │
│    │月一日        │        │            │            │          │
├──┼───────┼────┼──────┼──────┼─────┤
│ 三 │八十五年五月十│三十五人│一萬元      │同右        │同右      │
│    │日八十八年三月│        │            │            │          │
│    │十日          │        │            │            │          │
├──┼───────┼────┼──────┼──────┼─────┤
│ 四 │八十五年五月十│二十一人│二萬元      │底標：一千五│同右      │
│    │五日至八十七年│        │            │      百元；│          │
│    │一月十五日    │        │            │採內標制、  │          │
├──┼───────┼────┼──────┼──────┼─────┤
│ 五 │八十六年一月二│三十三人│一萬元      │底標：一千元│同右      │
│    │十日至八十八年│        │            │採內標制、  │          │
│    │十月二十日    │        │            │            │          │
└──┴───────┴────┴──────┴──────┴─────┘
附錄本案論罪科刑法條全文：刑法第三百三十九條第一項、
意圖為自己或第三人不法之所有，以詐術使人將本人或第三人之物交付者，處五年以
下有期徒刑、拘役或科或併科一千元以下罰金。


司法院資訊處製作；財團法人民間司法改革基金會備份。
